臺灣苗栗地方法院刑事判決　　　　　　　 95年度易字第487號
公　訴　人　臺灣苗栗地方法院檢察署檢察官
被　　　告　丁○○
選任辯護人　李世才 律師
上列被告因重利案件，經檢察官提起公訴（95年度偵字第3055號
），本院判決如下：
    主  文
丁○○無罪。
　　理  由
一、公訴意旨略以：被告丁○○趁他人需款孔急，基於概括之犯
    意，自民國90年間起至93年8 月10日止，透過友人之介紹，
    陸續貸放新台幣（下同）數萬元至數十萬元不等之金額予己○○（原名劉美珍）、甲○○、乙○○、丙○○等人，供其
    等周轉，並向己○○、甲○○、乙○○、丙○○等人收取月
    息5 分之利息，向丙○○收取月息5 分之利息，而取得與原
    本顯不相當之重利，因認被告涉犯刑法第344 條之重利罪嫌
    等語。
二、按犯罪事實應依證據認定之，無證據不得認定犯罪事實；又
    不能證明被告犯罪者，應諭知無罪之判決，刑事訴訟法第15
    4 條第2 項、第301 條第1 項分別定有明文。又事實之認定
    ，應憑證據，如未能發現相當證據，或證據不足以證明，自
    不能以推測或擬制之方法，以為裁判基礎，最高法院40年台
    上字第86號著有判例可循。又刑法第344 條重利罪成立之要
    件為(一)乘人急迫、輕率或無經驗，貸以金錢或其他物品，(二)
    取得與原本顯不相當之重利。在第一條件，係指明知他人出
    於急迫、輕率或無經驗，而利用機會故為貸與，在第二條件
    ，係指就原本利率、時期核算及參酌當地之經濟狀況，較之
    一般債務之利息，顯有特殊之超額者而言，最高法院著有27
    年上字第520 號判例要旨可資參照。再者，被害人乃被告以
    外之人，本質上屬於證人，其陳述被害經過，亦應依人證之
    法定偵查、審判程序具結，方得作為證據，最高法院著有93
    年台上字第6578號判例要旨可參。
三、次按刑事訴訟法第159 條第1 項雖規定，被告以外之人於審
    判外之言詞或書面陳述，除法律有規定外，不得作為證據。
    惟同法第159 條之5 第2 項已規定，當事人、代理人或辯護
    人於法院調查證據時，知有第159 條第1 項不得為證據之情
    形，而未於言詞辯論終結前聲明異議者，視為有前項之同意
    （指同條第1 項之同意作為證據）。此乃第159 條第1 項所
    容許，得作為證據之例外規定之一。經查本案辯護人於準備
    程序否認劉美珍在台灣苗栗地方法院檢察署93年度偵字第20
    58號、93年度偵續字第36號，以被告身份所為供述之證據能
    力，另於審理時否認本案證人警詢筆錄之證據能力。經查劉
    美珍及其他被害人於偵查中所為未經具結之供述，依刑事訴
    訟法第158 條之3 規定及最高法院93年台上字第6578號判例
    之見解，應無證據能力。另本案辯論終結時，未見公訴人提
    出證人於警詢時陳述有何特別可信之證據，依上開刑事訴訟
    法第159 條第1 項之規定，本案證人於警詢陳述，應無證據
    能力。被告、選任辯護人、檢察官於言詞辯論終結前，未就
    其他供述證據或書證，主張有刑事訴訟法第159 條第1項 不
    得為證據之情形，是本案除上開認定無證據能力者外，其餘
    經調查之證據均有證據能力，合先敘明。
四、公訴人認被告涉有刑法第344 條之重利罪嫌，無非以被害人
    己○○、乙○○、甲○○、丙○○等人於另案（即台灣苗栗
    地方法院檢察署93年度偵續字第36號、93年度偵緝字第110
    號、93年度偵字第3421號、94年度偵字第1855號）偵查中指
    述無誤，甲○○、乙○○、丙○○等人並經命具結後以證人
    之身分證言，並有乙○○提出支票票根19本，足證被告確實
    利用其等經濟窘迫，因債信不良必須向民間借款之機會，連
    續貸放款項與其等，而收取與原本顯不相當之高額利息等為
    據。公訴人並於本院準備程序聲請傳喚證人戊○○，用以證
    明被告亦有向戊○○收取顯不相當重利之犯罪事實。
五、訊據被告固坦承有借款與己○○、甲○○、乙○○、丙○○
    及戊○○等人，惟否認有向己○○、甲○○、乙○○、丙○○及戊○○等人收取月息5 分之利息，辯稱：未向己○○、
    甲○○、乙○○、戊○○收取利息，係他們遲延還款而主動
    補貼伊利息，僅向丙○○收取月息2.5 分之利息等語。被告
    之選任辯護人則為被告辯稱：向被告借款之人均與被告熟識
    而主動向被告借款，借款之人係經審慎考量後始向被告借款
    ，並無急迫輕率或無經驗之情狀，又縱使被告有收取月息5
    分之利息，相較於當舖業管理辦法所規定月息9 分，亦無與
    原本顯不相當之情形等語。經查：
  (一)己○○向被告借款支付利息部分，查己○○於偵查中均以被
    告身份應訊，未經檢察官以證人身份訊問，而己○○於偵查
    中之供述亦未經具結以擔保其供述之正確性，依刑事訴訟法
    第第158 條之3 之規定，應無證據能力，是起訴書所載關於
    被告向己○○收取利息部分，既無積極證據足證，就此部分
    自無從為被告有重利犯行之認定。又己○○於偵查中曾供稱
    ：我是知道丁○○可以提供資金，讓我轉介別人，所以陸續
    向她借款，累積至一定金額，丁○○要求要有擔保，我才簽
    發自己的本票等語（見93年度偵續字第36號第40頁）。依己○○上開所述，向被告係為轉借與別人，則己○○向被告借
    款非處於急迫、輕率或無經驗之情形。
  (二)戊○○向被告借款支付利息部分，證人戊○○於本院審理時
    證稱：向被告借錢總計有300 多萬元，利息是每個月付，利
    率是100 萬元1 個月1 萬5 千元，後來被告跟我要錢，我說
    沒錢還他，他才增加利息，我知道100 萬元1 個月2 萬元，
    當時欠他150 萬元，所以一個月付3 萬元，但是並不是每個
    月都匯3 萬元，我是有多少錢就匯給他多少錢等語（見本院
    卷第114 至116 頁）。足見被告借款與戊○○僅收取月息1.
    5 分或2 分之利息，年利率最高僅達百分之24，尚低於當舖
    業法第11條第2 項所定：「前項第三款之年率，最高不得超
    過百分之48。」之利率，是難認被告借款與戊○○有收取與
    原本顯不相當之重利。
  (三)被告借款與丙○○、乙○○、甲○○等人部分：
  1.被告借款與丙○○、乙○○及甲○○等人，並有收取月息5
    分或月息5 分2 （因利息預扣）之利息等情，業據證人丙○○於本院審理時證稱：「（被告的告訴狀講說5 萬元1 個月
    ，利息2500元，借2 個月，所以你簽發本票5 萬5 千元給他
    ？）對。（還有6 萬元與4 萬元的部分，1 個月2 千元，6
    萬元借3 個月，4 萬元借2 個月，所以你簽發6 萬6 千元與
    4 萬4 千元的本票給他？）對。」等語（見本院卷第85頁）
    。被告於本院供稱：有於94年1 月19日具狀告訴丙○○詐欺
    ，丙○○於93年8 月2 、4 、10日分別借貸5 萬元、6 萬元
    、4 萬元，5 萬元1 個月利息2500元，6 萬元與4 萬元1 個
    月利息2 千元等語（見本院卷第89頁），此外並有刑事告訴
    狀1 份在卷可稽（94年度發查字第74號第1 頁），足認被告
    借款與丙○○確有收取月息5 分之利息。另證人乙○○於本
    院證稱：從91年開始向被告借錢，借到92或93年，要付月利
    率5 分的利息，利息是直接扣掉等語（見本院卷第104 頁）
    ，被告借款與乙○○因於借款中預扣5 分利息，故實際係收
    取之利息約為月息5 分2 。證人甲○○於本院審理時證稱：
    自90年底或91年初起至92年底有向被告借錢，陸陸續續借上
    千萬元，借100 萬元1 個月利息5 萬元，是預扣等語（見本
    院卷第109 至110 頁），被告借款與甲○○亦於借款中預扣
    5 分利息，故向甲○○係收取之利息，約為月息5 分2 。
  2.當舖業法第11條第2 項規定：「前項第3 款之年率，最高不
    得超過百分之48。」同法第20條規定：「當舖業除計收利息
    及倉棧費外，不得收取其他費用。前項倉棧費之最高額，不
    得超過收當金額百分之5 。」被告借款與丙○○、乙○○及
    甲○○部分，雖收取月息5 分或5 分2 之利息，折算年利率
    為百分之60或百分之62 .4 之利息，然衡諸上開當舖業法第
    11條第2 項所定年利率百分之48，年利率金超出百分之12.4
    。若以月息計算，一般向當舖典當借款之債務，利息為月息
    4 分，被告所收取之月息僅超出1 分或1.2 分，較之當舖業
    者之利息，尚難認顯有特殊之超額。又依當舖業法第20條規
    定，當舖業者尚可取得收當金額百分之5 ，則向當舖業者借
    款之債務人，每月支出需支付收當金額（相當於借款）百分
    之9 之款項，相當月息9 分之利息，而被告每月收取5 分或
    5. 2之利息，相較於當舖業者可收取相當於9 分之利息，自
    難認顯有特殊之超額。
  3.又依證人乙○○、甲○○上開證述，該2 人多次向被告借款
    ，有借有還，陸續向被告借款之時間長達2 年，是乙○○、
    甲○○2 人均係長期向被告借款，顯非因一時急迫才向被告
    借款。另證人乙○○於本院審理時證稱：因為認識被告找被
    告借錢，如果被告不借會找別人借錢，並非一定要向被告借
    錢不可等語（見本院卷第106 頁）。證人甲○○於本院審理
    時證稱：「（周轉用是很急迫嗎？）還好，有些工資要準時
    發，工人才會比較賣力。（有發生過工資或材料費付不出來
    的情形嗎？）有拖延。（這時候會不會緊張？）還好。（為
    什麼還好？）在苗栗信用還不錯。」等語（本院卷第111 至
    113 頁）。是乙○○、甲○○若未向被告借款，仍可找他人
    借款，則乙○○、甲○○2 人向被告借款，係經其2 人評估
    後所為，自難認有急迫輕率或無經驗之情形。而證人丙○○
    向被告借款係欲買樹種植，且其除種樹外仍有其他工作，證
    人丙○○證稱：我要去買樹，我在種樹不夠錢，如果沒有借
    錢去買樹，生命安全不會受威脅，有做過大陸的媒人，仲介
    婚姻，做很少等語（見本院卷第86至87頁），是證人丙○○
    向被告借款係為投資種樹，增加收入，若未向被告借款買樹
    ，其生活仍未有重大影響。乙○○、甲○○及丙○○等3 人
    之職業，均係從事商業活動為生，非一般無經驗之人，該3
    人在向被告借款時，又非處於生活有重大危機或因需款孔急
    ，致無暇顧及利息高低之狀態，則被告借款與乙○○、甲○○及丙○○等3 人，亦無乘人急迫、輕率或無經驗，而貸以
    金錢之情狀。
六、綜上所述，被告借款與甲○○、乙○○、丙○○及戊○○等
    人，最高雖有收取月息約5.2 分之利息，然上開向被告借款
    之人，既無證據足認具有急迫、經率或無經驗之情狀，而被
    告收取之利息相較於當舖業法所規定，當舖業者向典當借款
    人收取之金額，亦難認有顯著特殊之超額，本件不足證明被
    告確實犯有公訴人所指重利之犯行，此外，復查無其他積極
    證據足認被告有公訴人所指之重利罪犯行，自應為被告無罪
    之諭知。
據上論斷，應依刑事訴訟法第301條第1項，判決如主文。
本案經檢察官蕭慶賢到庭執行職務。
中　　華　　民　　國　　96　　年　　1 　　月　　18　　日
                  刑事第三庭    審判長法　官  柳章峰
                                      法  官  呂曾達
                                      法  官　吳國聖
以上正本與原本無異。
如不服本判決，應於判決送達後10日內向本院提出上訴狀（應附
繕本）。告訴人或被害人如對於本判決不服者，應具備理由請求
檢察官上訴，其上訴期間之計算係以檢察官收受判決正本之日期
為準。
   　                              　書記官　歐明秀
中　　華　　民　　國　　96　　年　　1 　　月　　18　　日
